最　高　行　政　法　院　裁　定
　　　　　　　　　　　　　94年度裁字第00456號
抗　告　人　甲○○
上列抗告人因與相對人宜蘭縣冬山鄉公所間耕地三七五租約事件
，對於中華民國92年11月20日臺北高等行政法院92年度訴字第33
80號裁定提起抗告，本院裁定如下︰
　　主  文
抗告駁回。
抗告訴訟費用由抗告人負擔。
　　理  由
一、本件抗告人所有坐落宜蘭縣東山鄉○○段第1060、1064、11
    07、1112、1153地號及太和段太和小段第242地號土地，出
    租與游勝立，訂有三七五租約，最近一次租約於民國91年12
    月31日屆滿。抗告人主張其於租期屆滿前，向承租人聲明擬
    將系爭耕地收回自用，期滿不再續租，承租人不同意返還耕
    地，乃申請相對人調解收回系爭耕地。調解申請書內雖曾表
    明，耕地三七五減租條例第20、19條違憲無效，惟此僅係抗
    告人主張不續訂三七五租約之理由，但本質上，抗告人係基
    於原訂租約之租期屆滿，抗告人表明不願續訂租約而請求收
    回耕地，乃本於原已既存之租佃關係而來，抗告人與承租人
    間就此所生之爭議自屬租佃爭議（最高法院47年台上字第14
    86號判例參照），故抗告人申請調解所依據之法律為耕地三
    七五減租條例第26條，非該條例第19條第1項第2款、第20條
    。相對人對因耕地租佃爭議而申請調解之案件，即應予以受
    理，不得拒絕。詎相對人自行認定抗告人既主張租期屆滿，
    即非租佃爭議，而退還調解申請，侵害抗告人之訴訟權，其
    駁回處分並非適法，訴願決定則以係私權爭執駁回抗告人之
    訴願，亦有未合，為此訴請撤銷原處分及訴願決定，並判命
    相對人應受理抗告人收回耕地之申請，予以調解。
二、原法院以：「耕地三七五減租條例第26條所規定調解調處之
    程序，必須當事人間有耕地租佃關係存在，其發生之租佃爭
    議，始由當地鄉鎮區公所耕地租佃委員會調解，調解不成立
    者再由縣市政府耕地租佃委員會調處。若當事人間根本無租
    佃關係存在，自無該條適用之餘地。．．．」「是耕地三七
    五減租條例第26條第1項規定之適用，須於耕地租佃關係之
    存在已無疑義，而兩造當事人僅就所涉及之權利義務發生爭
    執時，始足當之；倘當事人之一造否認有耕地租佃關係之存
    在者，則屬私法上法律關係存在與否之爭執，對於此種爭執
    ，應循民事訴訟程序予以確認，尚非行政機關依職權所得判
    斷之事項。．．．按人民因耕地租佃關係所發生之爭執，屬
    於私權之爭執，依耕地三七五減租條例第26條第1項之規定
    ，應另循租佃爭議程序，申請調解調處，不服調處者，移送
    該管司法機關裁判，自不得依行政爭訟方法以求救濟（參照
    最高行政法院50年判字第70號判例）。上開調解調處乃法律
    所定起訴請求私權救濟前必經之程序，本質上屬私權爭執之
    租佃爭議，不因必經該程序而更易其本質。受理調解或調處
    之機關拒絕人民調解或調處之聲請者，既屬就私權爭執所為
    ，且已經過其程序，人民得逕行提起民事訴訟（最高法院48
    年台上字第1362號判例），仍不得依行政爭訟程序以求救濟
    。」最高行政法院56年判字第62號判例及94年判字第2414號
    判決可資參照。本件抗告人係就其所有之耕地於租期屆滿後
    不願續租，請求承租人返還土地未果之租佃爭執，究其性質
    係屬私權糾葛，本應循民事訴訟程序尋求救濟，非屬行政法
    院之權限甚明。訴願決定以本件係屬民事訴訟範疇，非屬訴
    願救濟範圍內之事項，以程序不合而予以不受理，揆諸首揭
    法條規定及判例、判決意旨，並無不合，抗告人復提起行政
    訴訟，顯非合法等，而依行政訴訟法第107條第1項第1款規
    定裁定駁回其訴。
三、本院按：人民因耕地租佃關係所發生之爭執，屬於私權之爭
    執，依耕地三七五減租條例第26條第1項之規定，應另循租
    佃爭議程序，申請調解調處，不服調處者，移送該管司法機
    關裁判，不得依行政爭訟方法以求救濟，業經本院50年判字
    第70號著有判例。上開調解調處乃法律所定起訴請求私權救
    濟前必經之程序，本質上屬私權爭執之租佃爭議，不因必經
    該程序而更易其本質。受理調解或調處之機關拒絕人民調解
    或調處之聲請者，既屬就私權爭執所為，且已經過其程序，
    最高法院48年台上字第1362號判例亦認得逕行提起民事訴訟
    ，是無依行政爭訟程序以求救濟餘地。本件抗告人既主張係
    租佃爭議，依耕地三七五減租條例第26條規定，申請調解，
    依其主張自不屬行政法院之權限，原審以裁定駁回之，核無
    不合。抗告意旨略謂：抗告人以調處方式謀求爭執之解決，
    係耕地三七五減租條例第26條第1項所定權利，政府有為調
    解之義務，無裁量餘地，相對人拒絕抗告人之調處請求，自
    屬違法之行政處分，抗告人循序提起行政訴訟，並無不合云
    云，洵無可採，其抗告難認有理由，應予駁回。至抗告人如
    有耕地三七五減租條例第19條得收回耕地情形，應另案申請
    ，併此指明。
四、依行政訴訟法第104條、民事訴訟法第95條、第78條，裁定
    如主文。
中    華    民    國    94    年    3     月    17    日
                  第一庭審判長法  官　黃　綠　星
                              法  官  陳　秀　美
                              法  官　蔡　進　田
                              法  官　黃　璽　君
                              法  官　廖　宏　明
以  上  正  本  證  明  與  原  本  無  異
中    華    民    國    94    年    3    月    18     日
　　　　　　　　　　　　　　　書記官　邱　彰　德
